臺灣基隆地方法院基隆簡易庭民事判決
原　　　告　台新國際商業銀行股份有限公司
法定代理人　蔡榮棟
訴訟代理人　李俊龍
　　　　　　朱珊慧
被　　　告　王美英
　　　　　　劉叔銘
上列當事人間請求塗銷所有權移轉登記事件，本院於民國100年6
月22日言詞辯論終結，判決如下：
    主  文
原告之訴駁回。
訴訟費用新台幣肆仟零捌拾元由原告負擔。
    事實及理由
一、本件原告之法定代理人由吳清文變更為蔡榮棟，業據原告提
    出原告公司變更登記表影本為證，並經聲明承受訴訟，核無
    不合，應予准許。
二、原告起訴主張：
(一)被告王美英於民國93年6 月向原告申請信用卡使用，詎被告
    王美英自96年12月7 日帳款即開始逾期，迄至100 年1 月7
    日尚積欠原告消費帳款新臺幣（下同）37萬8,100 元。惟被
    告王美英竟於99年5 月18日以買賣為原因將其如有如附表所
    示之不動產（下稱系爭不動產）移轉登記於被告劉叔銘名下
    ，而系爭不動產上原有之抵押權卻未塗銷亦無債務人之變更
    ，顯不符一般交易慣例而有脫產之嫌，足證被告間上開移轉
    系爭不動產所有權之行為，乃係通謀虛偽意思表示。從而，
    被告間之系爭不動產買賣行為及所有權移轉登記行為，依民
    法第87條第1項規定，係屬通謀虛偽意思表示而無效，爰依
    民法第242條、第113條、767條之規定代位被告王美英主張
    系爭不動產買賣行為及移轉登記物權行為無效，請求塗銷被
    告間之所有權移轉登記等語，並為先位聲明：(1)確認被告間
    就系爭不動產於99年4 月30日訂立之買賣契約關係不存在。
    (2)被告劉叔銘就系爭不動產，於99年5 月18日以買賣為原因
    所為之所有權移轉登記應予塗銷，並回復為被告王美英名下
    所有。
(二)縱認原告先位聲明不成立，然被告王美英於負債期間曾求助
    於親友，故被告劉叔銘對於被告王美英之財務狀況應無不知
    情之理，且債務人仍居住於系爭不動產，抵押權債務人亦仍
    設定為被告王美英，移轉系爭不動產之時點又為被告王美英
    債務逾期履行困難之後，被告劉叔銘對被告王美英之債務狀
    況，亦無不知之理，其明知被告王美英尚積欠原告消費帳款
    ，仍為系爭不動產之買賣，顯有脫產損害原告債權之意圖，
    據此，原告主張依民法第244 條第2 項之規定請求撤銷被告
    間之債權行為及物權行為，並依民法第244條第4項規定請求
    被告劉叔銘應塗銷所有權移轉登記等語，並為備位聲明：(1)
    被告間就系爭不動產於99年4 月30日以買賣為原因所為之債
    權行為及於99年5 月18日所為之所有權移轉之物權行為均應
    予撤銷。(2)被告劉叔銘就系爭不動產於99年5 月18日以買賣
    為原因所為之所有權移轉登記應予塗銷，並回復為被告王美
    英名下所有。
三、被告答辯如下：
(一)被告王美英部分：
    伊與其同居人李朝富於97、97年間因承包生意之故，乃向被
    告劉叔銘陸續借款約225 萬元，惟因週轉不靈，乃未償還借
    款。又因其積欠訴外人國泰人壽保險股份有限公司（下稱國
    泰人壽公司）債務，國泰人壽公司乃查封系爭不動產，伊為
    解決積欠國泰人壽公司之債務，乃與被告劉叔銘協商，將系
    爭不動產以90幾萬元出賣予被告劉叔銘，並由被告劉叔銘代
    償其積欠國泰人壽公司之40多萬借款及伊積欠訴外人何秀如
    之20萬元欠款。
(二)被告劉叔銘部分：
    伊與被告王美英同居人李朝富熟識，因被告王美英與訴外人
    李朝富工程需要週轉而陸續向伊借款，總計積欠200 多萬元
    未為清償，嗣被告王美英因週轉不靈，其所有之系爭不動產
    遭法拍，伊遂與被告王美英及訴外人何秀如簽立「協議同意
    書」，由伊向被告王美英購買系爭不動產，並承接被告王美
    英對何秀如欠款20萬元及國泰人壽公司之借款債務42萬
    1,175 元，而伊並不知道被告王美英有欠原告的錢，是收到
    本案起訴狀後始知悉等語。
四、原告主張被告王美英於93年6 月向原告申請信用卡使用，詎
    自96年12月7 日帳款即開始逾期，迄至100 年1 月7 日尚積
    欠原告消費帳款37萬8,100 元。被告王美英嗣於99年5 月18
    日以買賣為原因將系爭不動產移轉登記於被告劉叔銘名下等
    事實，業據原告提出催收帳卡查詢表、信用卡申請書、土地
    及建物登記謄本等件影本為證，且為兩造所不爭執，堪信為
    真正。
五、得心證之理由：
(一)先位部分：
  1.按確認法律關係之訴，非原告有即受確認判決之法律上利益
    者，不得提起之，民事訴訟法第247條第1項前段定有明文。
    而該條所謂即受確認判決之法律上利益，係指因法律關係之
    存否不明確，致原告在私法上之地位有受侵害之危險，而此
    項危險得以對於被告之確認判決除去之者而言（最高法院42
    年台上字第1031號判例參照）。原告先位聲明主張其為被告
    王美英之債權人，被告王美英無資力可供清償其積欠原告之
    債務，被告間就系爭不動產於99年4 月30日所為之買賣行為
    係通謀虛偽意思表示而無效，請求被告王美英就系爭不動產
    於99年5 月18日以上開買賣為原因所為之所有權移轉登記應
    予塗銷，而被告間買賣契約是否出於通謀虛偽意思表示而無
    效，為原告得否代位被告王美英請求被告劉叔銘塗銷系爭不
    動產所有權登記之前提要件，足以影響原告債權受償之多寡
    ，則原告所主張上開法律關係存否不明確，並致債權人即原
    告私法上權利有受侵害之危險，且此項危險得以確認判決除
    去之，足見原告就本件訴訟有即受確認判決之法律上利益，
    先予敘明。
  2.次按，當事人主張有利於己之事實者，就其事實有舉證之責
    任。民事訴訟法第277 條定有明文。又民事訴訟如係由原告
    主張權利者，應先由原告負舉證之責，若原告先不能舉證，
    以證實自己主張之事實為真實，則被告就其抗辯事實即令不
    能舉證，或其所舉證據尚有疵累，亦應駁回原告之請求（最
    高法院17年上字第917號判例意旨參照）。次按民法第87 條
    第1 項所謂通謀虛偽意思表示，乃指表意人與相對人互相故
    意為非真意之表示而言，故相對人不僅須知表意人非真意，
    並須就表意人非真意之表示相與為非真意之合意，始為相當
    ，若僅一方無欲為其意思表示所拘束之意，而表示與真意不
    符之意思者，尚不能指為通謀而為虛偽意思表示，在贈與或
    買賣契約，亦不能僅因契約當事人間有特殊親誼關係或價金
    之交付不實，即謂該贈與或買賣係通謀虛偽成立。又第三人
    主張表意人與相對人通謀而為虛偽意思表示者，該第三人應
    負舉證之責（最高法院48年台上字第29號判例參照）。
  3.原告主張被告間買賣系爭不動產乃係通謀虛偽意思表示，實
    際上乃係虛偽買賣，既為被告所否認，則依上開說明，自應
    由原告就被告間係通謀而為虛偽買賣意思表示之事實，舉證
    證明。經查：系爭不動產由被告王美英出售與被告劉叔銘乙
    節，業據被告劉叔銘提出協議同意書為證，復有基隆市安樂
    地政事務所100年1月27日基安地所一字第1000000860號函暨
    所附登記資料附卷可稽，而系爭房地價金之支付方式，係由
    被告劉叔銘承受被告王美英對國泰人壽公司之貸款債務及對
    訴外人何秀如20萬元之借款債務乙節，亦據被告劉叔銘提出
    協議同意書、國泰人壽公司擔保款利息收據、存款憑條等件
    影本存卷可按，並經證人何秀如結證證述綦詳（見本院100
    年4 月20日言詞辯論筆錄）堪認被告劉叔銘所言應非子虛；
    原告固主張系爭不動產之抵押權設定義務人及債務人未更名
    為被告劉叔銘，與常理不符云云，惟查，依被告劉叔銘提出
    之99年4 月24日之協議同意書上所載之付款條件可知，被告
    劉叔銘係以承擔王美英對國泰人壽公司貸款債務及證人何秀
    如借款債務之方式作為價金，且被告劉叔銘亦有按月清償，
    有國泰人壽公司之擔保放款利息收據足資為證，復買賣行為
    僅需有對價關係即可成立，其對價之給付方式、購入系爭不
    動產後，是否將抵押權設定義務人及債務人之名義更名為買
    受人，端視個別買賣契約內容而定，並無必須更名之理，是
    尚難以此推論被告2 人間之買賣行為即係虛假，而係脫產。
    此外，原告復未能提出其他證據，證明被告2 人間之買賣行
    為確為虛假，職此之故，原告主張被告間就系爭不動產所為
    之法律行為係為通謀虛偽，而非買賣云云，即屬無據。
  3.綜上，原告先位主張：(1)確認被告間就系爭不動產於99年4
    月30日訂立之買賣契約關係不存在。(2)被告劉叔銘就系爭不
    動產，於99年5 月18日以買賣為原因所為之所有權移轉登記
    應予塗銷，並回復為被告王美英名下所有，即無理由，不應
    准許。
(二)備位部分：
  1.按債務人所為之有償行為，於行為時明知有損害於債權人之
    權利者，以受益人於受益時亦知其情事者為限，債權人得聲
    請法院撤銷之。債權人依第1 項之規定聲請法院撤銷時，得
    並聲請命受益人或轉得人回復原狀。民法第244 條第2 項、
    第4 項本文雖有明文。然債權人行使民法第244 條第2 項所
    規定之撤銷訴權，以債務人於行為時，明知有損害於債權人
    之權利，且事實上將發生有害於債權人之結果為要件（最高
    法院67年台上字第1564號判例參照）。
  2.原告主張被告王美英於負債期間曾求助親友，故被告劉叔銘
    對被告王美英之財務狀況應無不知情之道理云云，惟被告劉
    叔銘否認於買賣系爭不動產時，已知悉被告王美英積欠原告
    欠款乙事，且被告王美英將系爭不動產出賣予被告劉叔銘，
    並無不合交易慣例之處等情，已如前述，而被告王美英與劉
    叔銘雖係熟識，惟彼此間之經濟乃各自獨立而互不相涉，此
    亦應屬當今社會之常態，故實無法僅以被告間屬熟識，即推
    論被告劉叔銘於受益時必知有害於原告之債權。復原告並未
    舉出其他確切證據以實其說，則原告主張被告間之有償行為
    已損害原告之權利，及被告劉叔銘於行為時明知該有償行為
    有害及原告債權云云，即無從採信。是原告既不能證明被告
    間移轉系爭不動產所有權係被告劉叔銘所為合於民法第244
    條第2 項規定之詐害債權行為，從而原告以之為由，訴請判
    決(1)被告間就系爭不動產於99年4 月30日以買賣為原因所為
    之債權行為及於99年5 月18日所為之所有權移轉之物權行為
    均應予撤銷。(2)被告劉叔銘就系爭不動產於99年5 月18日以
    買賣為原因所為之所有權移轉登記應予塗銷，並回復為被告
    王美英名下所有，自乏所據，而應不准許。
六、綜上所述，原告未能證明被告間通謀虛偽成立系爭不動產之
    買賣契約及物權契約，亦未證明被告間之買賣行為害及其對
    被告王美英之債權，其先位之訴及備位之訴均屬無理，應予
    駁回。
七、本件事證已臻明確，兩造其他攻擊、防禦方法，及提出未援
    用之證據，經斟酌後認不影響判決基礎，無逐一論述必要，
    併此敘明。
八、訴訟費用4,200 元（即第一審裁判費4,080 元、公示送達登
    報費120 元）由原告負擔。
九、據上論結，原告之訴為無理由，依民事訴訟法第78條、第87
    條第1項，判決如主文。
中    華    民    國   100    年    6     月    30    日
                  基隆簡易庭法  官  周霙蘭
以上正本係照原本作成。
對於本件判決如有不服，應於收受送達後20日內向本院提出上訴
書狀，上訴於本院合議庭，並按他造當事人之人數附具繕本。
中    華    民    國   100    年    6     月    30    日
                            書記官  王毓嫻
【附表】不動產標示
┌────────────────────────────────────────────────┐
│100年度基簡字第28號                                                                             │
├─┬──────────────────────────┬─┬─────┬───────────┤
│編│  土          地          坐          落            │地│ 面    積 │  權   利   範   圍   │
│  ├───┬─────┬───┬─────┬──────┤  ├─────┤                      │
│號│縣  市│鄉鎮市區  ○  段  ○○段      │  地    號  │目│ 平方公尺 │                      │
├─┼───┼─────┼───┼─────┼──────┼─┼─────┼───────────┤
│一│基隆市│安樂區    ○○○段│          │0000-0000   │建│ 3,653.49 │62/10000              │
└─┴───┴─────┴───┴─────┴──────┴─┴─────┴───────────┘
┌─┬─────┬─────────┬───┬─────────────────────┬────┐
│編│          │                  │建築式│      建物面積（平方公尺）                │  權利  │
│  │          │     基地坐落     │樣主要├───────────┬─────────┤        │
│  │ 建   號  │------------------│建築材│樓    層    面    積  │ 附屬建物主要建築 │        │
│  │          │     建物門牌     │料及房│                      │                  │        │
│號│          │                  │屋層數│合                計  │ 材料及用途       │  範圍  │
├─┼─────┼─────────┼───┼───────────┼─────────┼────┤
│二│00000-000 │基隆市○○區○○段│5層樓 │地下1層：70.08        │陽台：6.57        │  全部  │
│  │          │0000-0000 地號    │鋼筋混│合   計：70.08        │平台：4.98        │        │
│  │          │----------------- │凝土造│                      │                  │        │
│  │          │基隆市安樂區樂利三│      │                      │                  │        │
│  │          │街263 巷19弄37號B1│      │                      │                  │        │
└─┴─────┴─────────┴───┴───────────┴─────────┴────┘